---
title: "Transformasi Data"
author: "Muhammad Aswan Syahputra"
date: "4/9/2019"
output:
  html_document: 
    df_print: default
    fig_height: 6
    fig_width: 9
    highlight: textmate
    keep_md: yes
    theme: yeti
    toc: yes
    toc_collapsed: yes
    toc_float: yes
editor_options: 
  chunk_output_type: console
---

```{r setup, include=FALSE}
knitr::opts_chunk$set(echo = TRUE)
```

## Non-tidy menjadi Tidy dataset

Anda akan menggunakan fungsi `spread` dari paket `tidyr` untuk mengubah memperbaiki dataset 'table2' (juga dari paket `tidyr`). Aktifkanlah paket `tidyr`, lihat dataset 'table2'. Apakah yang membuat dataset tersebut *non-tidy* data? Bukalah dokumentasi fungsi `spread` dengan menjalankan `?nama_fungsi` atau `help(nama_fungsi)`!

```{r}
___(tidyr)
table2
```

Dataset 'table2' dapat diperbaiki dengan menjalankan kode berikut:

```{r}
table2_tidy <- spread(table2, key = "type", value = "count")
```

Selanjutnya Anda juga akan memperbaiki dataset 'table4a'. Cetaklah dataset tersebut dan dapatkah Anda menyebutkan alasan mengapa dataset tersebut tidak *tidy* dan *tame*?

```{r}
___ # cetak dataset table4a
```

Dataset 'table4a' dapat diperbaiki dengan menggunakan fungsi `gather` dari `tidyr`. Anda dapat mempelajari fungsi tersebut dengan menjalankan `?gather`.

```{r}
gather(table4a, key = "year", value = "case", 2:3)

table4a_tidy <- table4a %>% 
  gather(key = "year", value = "cases", 2:3) # menggunakan tidyverse syntax, pipe %>%
```

Silakan lakukan hal serupa pada dataset 'table4b' namun dengan menggunakan "population" sebagai isian argumen `value`. Tuliskan juga dengan menggunakan *tidyverse syntax* dan simpan obyek tersebut dengan nama 'table4b_tidy'!

```{r}
table4b

table4b_tidy <- ___
```

Dataset 'table4a_tidy' dan 'table4b_tidy' tersebut dapat digabungkan menjadi satu dataset. Hal tersebut dapat dilakukan dengan menggunakan fungsi `left_join` dari paket `dplyr` seperti contoh berikut:

```{r}
___ # mengaktifkan paket dplyr
mydata <- left_join(table4a_tidy, table4b_tidy)
```


## Data Wrangling

Dataset mydata tersebut merupakan subset dataset Tubercolusis yang diolah dari data 'who' dan 'population' (dari paket `tidyr`). Lihatlah ringkasan kedua tersebut dengan menggunakan `glimpse`!

```{r}
___(who)
___(population)
```

Sekarang kita akan membuat versi utuh dari dataset 'mydata' dengan menggunakan data seluruh negara pada dataset 'who' sebagai berikut:

```{r}
# Menjalankan fungsi satu per satu
tb1 <- gather(who, key = "key", value = "case", new_sp_m014:newrel_f65)
tb2 <- select(tb1, country, year, case)
tb3 <- group_by(tb2, country, year)
tb4 <- summarise(tb3, cases = sum(case, na.rm = TRUE))
tb5 <- ungroup(tb4)
tb6 <- left_join(tb5, population)
tb7 <- filter(tb6, !is.na(population))
tb8 <- mutate(tb7, proportion = 100*cases/population)

# Syntax menggunakan pipe %>%

tb_all <- 
  who %>% 
  gather(key = "key", value = "case", new_sp_m014:newrel_f65) %>% 
  select(country, year, case) %>% 
  group_by(country, year) %>% 
  summarise(cases = sum(case, na.rm = TRUE)) %>% 
  ungroup() %>% 
  left_join(population) %>% 
  filter(!is.na(population)) %>% 
  mutate(proportion = 100*cases/population)
```

Dapatkah Anda membuat ringkasan apa saja hal apa saja yang dilakukan pada proses *data wrangling* diatas? (Petunjuk: `?nama_fungsi`)

1. ...
2. ...
3. ...
4. ...
5. ...
6. ...
7. ...
8. ...

Cek apakah dataset 'tb8' sama dengan dataset 'tb_all'! Menurut Anda, cara penulisan *syntax* manakah yang lebih mudah digunakan dan dipahami?

```{r}
___(tb8, tb_all)
```

